臺灣臺北地方法院民事判決　　　　　　　95年度訴字第9844號
原　　　告　丁○○
訴訟代理人　許中銘律師
被　　　告　丙○○
　　　　　　乙○○
共　　　同
訴訟代理人　郭志剛律師
上列當事人間返還贈與物事件，本院於民國96年4月16日言詞辯
論終結，判決如下：
    主      文
被告丙○○應將坐落臺北市○○區○○段三小段三十六地號、權
利範圍九六八００分之二二七，及其上建物門牌號碼：臺北市○
○區○○路一九０巷六弄十四號五樓、建號一二０九、權利範圍
二分之一，所有權移轉登記予原告。
被告乙○○應將坐落臺北市○○區○○段三小段三十六地號、權
利範圍九六八００分之二二六，及其上建物門牌號碼：臺北市○
○區○○路一九０巷六弄十四號五樓、建號一二０九、權利範圍
二分之一，所有權移轉登記予原告。
訴訟費用由被告負擔。
    事實及理由
一、原告主張：伊於民國86年間離婚，被告為伊子女，為免離婚
    後被告生活無著，乃於86年7月7日將門牌號碼臺北市○○區
    ○○路190巷6弄14號5樓房地所有權，以贈與為原因，分別
    登記被告2人。嗣87年間原告因肢體殘障，工作與生活受到
    影響，復因納莉颱風重創臺北市區淹水嚴重，致原告僅有生
    財器具計程車泡水受損，適原告申請臺北市政府對殘障者購
    車享有新臺幣（下同）6萬元優待獲准，乃以貸款方式重新
    購得計程車營業，然而長期受利息拖累，生活拮据，累積近
    百萬元卡債無力清償，遂於94年11月向被告請求支付生活費
    及醫療費，詎被告2人置之不理，違背民法第1114條法定扶
    養義務，爰依民法第416條第1項第2款規定撤銷贈與意思表
    示，並依不當得利法律關係請求返還上開贈與物等語。併聲
    明：如主文第1項、第2項所示。
二、被告則以：原告與訴外人黃淑霞離婚後，受分配所得財產價
    值頗高，本可過著衣食無虞生活，惟原告離婚後，非但對伊
    等生活、教育及日常狀況不加聞問，更經常往返大陸地區揮
    金，肆意炒作股票，致將原本優渥財產揮霍殆半，更於94、
    95年間給付數十萬元迎娶大陸女子為妻，且婚後其大陸配偶
    尚有外出工作，領有固定收入，伊等並允將系爭不動產頂樓
    加蓋部分無償提供予原告及其配偶居住，經濟情況尚未達到
    不能維持生活之程度，依民法第1117條規定，伊等並無扶養
    之義務；退步言，縱使伊等對原告有扶養義務，因被告丙○
    ○目前尚就讀中國科技大學四年級，雖在外擔任臨時工讀生
    ，收入極微薄，被告乙○○94年收入亦僅有28萬9640元，且
    目前亦已離職，日常生活所需均仰賴甲○○供給，伊等既無
    扶養能力，自無民法第1118條適用等語置辯。併聲明：原告
    之訴駁回。
三、兩造不爭執事實：
  (一)被告係原告之子女，原告於86年7月7日以贈與為原因，將門
    牌號碼台北市○○區○○路190巷6弄14號5樓房地移轉所有
    權登記予被告。
  (二)原告於94年11月16日以台北第167支局存證信函第354號，請
    求被告每月給予適度扶養費用，業經被告收受。
四、本件爭點如下：
  (一)被告對原告之扶養義務，是否須原告達到不能維持生活之程
    度？
  (二)被告對原告有無不履行扶養義務之情事？
五、本院之判斷：
  (一)就爭點一部份：
  1.按受贈與人對於贈與人，有扶養之義務而不履行者，贈與人
    得撤銷其贈與；又前項撤銷權，自贈與人知有撤銷原因之時
    起，1年內不行使而消滅，贈與人對於受贈人已為宥恕之表
    示者，亦同，民法第416條第1項第2款、第2項定有明文。參
    照上開法文之立法意旨，謂贈與因受贈人之利益而為之，其
    行為本為加惠行為，受贈人若有加害或忘惠之行為，應使贈
    與人有撤銷贈與之權。惟此項撤銷權，應自贈與人知有撤銷
    原因之時起，1年內不行使而消滅，蓋以權利之狀態，不應
    永久而不確定，至贈與人對於受贈人已為宥恕之表示者，其
    撤銷權消滅，則又當然之結果等語以觀，於受贈人對贈與人
    有忘惠行為時，許贈與人得即時撤銷贈與行為，又該款規定
    所謂「扶養義務」，並不限法定扶養義務，即約定扶養義務
    亦包括之，則受贈人是否不履行扶養義務，自不以贈與人是
    否已符合親屬法所規定之受扶養要件，即須不能維持生活而
    無謀生能力，或無謀生能力為必要，否則，以常情贈與人之
    能將財產無償贈與他人者，率多是有資力之人而言，如解為
    須俟贈與人與受贈人間均符合親屬法規定之扶養要件，而於
    受贈人不履行扶養義務時，始許贈與人撤銷贈與，豈非令贈
    與人坐視受贈人之忘惠行為而束手無策，且與同條第2項所
    規定撤銷權行使之1年短期除斥期間，欲使權利狀態儘早定
    分之立法意旨有違。
  2.原告主張：伊因肢體殘障，工作與生活受到影響，復因納莉
    颱風重創臺北市區淹水嚴重，致原告僅有生財器具計程車泡
    水受損，嗣雖以貸款方式重新購得計程車營業，然而長期受
    利息拖累，累積近百萬元卡債無力清償，生活拮据等情，並
    提出殘障手冊、診斷證明書、貸款餘額帳單、積欠卡債帳單
    及財產清單佐憑（見北調卷第10頁、本院卷第51至59頁），
    惟為被告否認，並以上開情詞置辯。查被告2人為原告子女
    ，原告於上開時間以贈與為原因，將系爭房地移轉所有權登
    記予被告等情，有戶籍謄本、土地及建物登記謄本可考（見
    北調卷第20頁、第6至9頁），復為兩造所不爭執，堪信為真
    正。姑不論原告是否尚有大陸籍配偶外出工作可供維持原告
    生活，被告2人既為原告之子女，二造間具有直系血親關係
    ，參照民法第1115條第1項、第116條第1項規定，被告自有
    扶養原告義務至明，且此扶養義務，按諸前開說明，亦不以
    原告須不能維持生活而無謀生能力，或無謀生能力為必要，
    是被告抗辯：原告並未達到不能維持生活之程度，並無扶養
    義務云云，即無足取。
  (二)就爭點二部分：
  1.原告主張於上開時間寄發存證信函，請求被告每月給予適度
    扶養費用等情，有存證信函及郵件回執為證（見本院卷第39
    頁），復為被告所不爭執，堪信為真正。自原告於95年6月
    1日起訴審理過程，本院分別於95年6月23日召開調解庭、95
    年10月19日召開言詞辯論庭，被告均經合法送達未到庭，有
    送達證書、各該筆錄可稽，嗣被告到庭於本院審理時雖表明
    願盡扶養原告義務，每月被告2人合計可提供8000元供原告
    維持生計（見本院卷第63頁），惟亦不諱言迄未給付等語（
    見本院卷第114頁），足徵被告僅係口惠而未實至，並未履
    行扶養原告義務，且被告長期與母親居住，似與原告關係冷
    淡，二造於本院審理期間亦互動不佳，未見二造交談，是原
    告主張被告未盡扶養義務，自可採信。
  2.又被告抗辯：丙○○目前就學，半工半讀每月收入約6000多
    元，羅玉佩目前休學中，先前雖有工作，但已辭職，經濟來
    源仰賴母親云云。惟按民法第416條第1項第2款所謂不履行
    ，係指有履行之資力而不履行而言，若有履行資力而不履行
    ，贈與人自得行使民法第416條第1項之撤銷權；而民法第
    1118條亦規定：「因負擔扶養義務而不能維持自己生活者，
    免除其義務。但受扶養權利者為直系血親尊親屬或配偶時，
    減輕其義務。」是被告若因負擔扶養義務而不能維持自己生
    活時，至多僅能減輕其扶養義務，尚不能不聞不問，而不履
    行撫養義務。又扶養之程度應按受扶養權利者之需要，與負
    扶養義務者之經濟能力及身分定之。被告丙○○為70年1月
    19 日生、被告乙○○係72年9月7日生，有戶籍謄本可參（
    見北調卷第20頁），原告於94年11月16日寄發存證信函請求
    被告撫養時各為24歲、22歲，均已成年，衡情應具備謀生能
    力，而被告丙○○於94年度給付總額11萬3539元，被告乙○
    ○當年度給付總額為28萬9640元，各有稅務電子閘門財產所
    得調件明細表可考（見本院卷第76至79頁），此外，原告主
    張被告將系爭房屋出租他人，每月租金1萬5000元等情，為
    被告所不否認，並稱系爭房屋出租他人至95年3月（見本院
    卷第129頁），是依上述被告身分、經濟狀況，被告2人尚未
    達窮困潦倒、自顧不暇程度，若願依其所允諾每月給付8000
    元扶養費予原告，並非強人所難，迄本院言詞辯論前仍未見
    被告提出給付撫養費之證明，顯見被告應係具有履行資力而
    不履行扶養義務，空言辯稱無撫養能力云云，亦無足採。
  (三)末按民法第416條第1項第2款規定，受贈人對於贈與人有扶
    養義務而不履行者，贈與人得撤銷其贈與。又贈與撤銷後，
    贈與人得依關於不當得利之規定，請求返還贈與物，民法第
    419條第2項定有明文。而民法第1115第1項規定，直系血親
    卑親屬為第一順位履行扶養義務之人。本件被告2人均係原
    告之子女，為原告之直系血親卑親屬，依法對原告負有扶養
    之義務，被告2人既均未履行，已如前述，而原告以起訴狀
    繕本送達作為通知通知被告撤銷該贈與之意思表示，有起訴
    狀及送達證書附卷可稽（見北調卷第3頁、第15至16頁）。
    系爭房屋之贈與既經撤銷，原告依民法第179條關於不當得
    利之規定請求被告將系爭房地所有權移轉登記予原告，自屬
    有據。
六、從而，原告主張被告丙○○應將坐落臺北市○○區○○段3
    小段36地號、權利範圍227/96800，及其上建物門牌號碼：
    臺北市○○區○○路190巷6弄14號5五樓、建號1209、權利
    範圍1/2，被告乙○○應將上開地號土地、權利範圍226/
    96800，及同上建物門牌號碼、建號、權利範圍1/2之所有權
    移轉登記予原告，為有理由，應予准許。
七、本件為判決之基礎已臻明確，兩造其餘之攻擊或防禦方法及
    未經援用之證據，經本院斟酌後，認為均不足以影響本判決
    之結果，亦與本案爭點無涉，自無逐一詳予論駁之必要，併
    此敘明。
八、據上論結：原告之訴為有理由，依民事訴訟法第78條、第85
    條第1項前段，判決如主文。
中　　華　　民　　國　　96　　年　　5 　　月　　4 　　日
                  民事第五庭    法　官　胡宏文
以上正本係照原本作成
如對本判決上訴，須於判決送達後20日內向本院提出上訴狀
中　　華　　民　　國　　96　　年　　5 　　月　　4 　　日
                    　　　　　　書記官　曾寶生
